【裁判字號】    95,上易,157
【裁判日期】    950609
【裁判案由】    妨害兵役
【裁判全文】
臺灣高等法院高雄分院刑事判決         95年度上易字第157號
上  訴  人  臺灣高雄地方法院檢察署檢察官
被      告  甲○○
上列上訴人因被告妨害兵役案件，不服臺灣高雄地方法院94年度
易字第1601號中華民國94年12月30日第一審判決（起訴案號：臺
灣高雄地方法院檢察署94年度偵緝字第1274號），提起上訴，本
院判決如下：
    主  文
上訴駁回。
    理  由
一、公訴意旨略以：被告甲○○係後備軍人，籍設高雄縣梓官鄉
    ○○村○ 鄰○○路319 巷30之1 號，依據高雄縣後備司令部
    博愛2402之4 號教育召集令，應於民國94年3 月16日上午8
    時前往台南縣大內鄉日新村新厝子45號「大內營區」報到參
    加教育召集3 日，該教育召集令已於同年2 月22日由警員臧
    運華送至被告甲○○上開戶籍地，惟因被告甲○○並未居住
    在該址，又無故不依規定申報遷移，致使該召集令無法送達
    ，被告甲○○終未於指定報到日期前往報到並參加該次之教
    育召集；因認被告甲○○涉嫌妨害兵役治罪條例第10條第1
    項第3 款、第3 項、第6 條第1 項第4 款罪嫌云云。
二、公訴意旨認被告甲○○（以下簡稱被告）涉有上開犯行，係
    以高雄縣後備司令部所發教育召集令、召集令無法送達處理
    情形意見表、高雄縣後備司令部列管後備軍人行方不明遷出
    未報移送法辦年籍表為其論據。惟被告於原審辯稱：「伊不
    是為逃避兵役才搬家，因92年7 、8 月間，伊戶籍地高雄縣
    梓官鄉○○路319 巷30之1 號房屋未繳納房貸遭拍賣始遷離
    該屋，該屋屋主是伊大哥陳德生，房貸債務人也是陳德生，
    遷出戶籍地後，伊即至台北租屋居住上班，後又遷往台東市
    工作，但因台北、台東的房東都不同意伊將戶籍遷入，所以
    才未遷移戶籍」等語。
三、按犯罪事實應依證據認定之，無證據不得認定犯罪事實；又
    不能證明被告犯罪者，應諭知無罪之判決，刑事訴訟法第15
    4 條第1 項、第301 條第1 項分別定有明文。又事實之認定
    ，應憑證據，如未能發現相當證據，或證據不足以證明，自
    不能以推測或擬制之方法，為裁判之基礎（最高法院40年臺
    上字第86號判例參照）。而所謂證據，係指足以證明被告確
    有犯罪行為之積極證據而言，該項證據須適於為被告犯罪之
    證明者，始得採為斷罪之資料（最高法院69年臺上字第4913
    號判例參照）。
四、又按修正前妨害兵役治罪條例第11條第3 項規定：「後備軍
    人犯第1 項之罪或國民兵犯第2 項之罪，致使召集令無法送
    達者，以意圖避免召集論；分別依第6 條、第7 條科刑」，
    故只要有居住所遷移，無故不依規定申報，即以意圖避免召
    集論。惟該法於91年6 月26日修正公布，於第10條第1 項第
    3 款規定：「後備軍人意圖避免召集處理有下列行為之一者
    ，處1 年以下有期徒刑、拘役或科新臺幣9 萬元以下罰金：
    三居住處所遷移，無故不依規定申報者」、第3 項規定：「
    後備軍人犯第1 項之罪或國民兵犯前項之罪，致使召集令無
    法送達者，以意圖避免召集論；分別依第5 條或第6 條科刑
    」，故修正後妨害兵役治罪條例之上開規定，其居住所遷移
    無故不依規定申報，需以意圖避免召集為前提，與修正前無
    故不依規定申報，即以意圖避免召集論不同，自應以行為人
    具備「意圖避免召集」之主觀要件後，始有適用同條例第10
    條第3 項規定，予以處罰之餘地。又最高法院92年臺非字第
    404 號判決亦認：「91年6 月26日修正公布，同年月28日生
    效之妨害兵役治罪條例第10條第1 項係以『後備軍人意圖避
    免召集處理』為主觀要件，此主觀要件應依證據認定之，始
    得為適用法律之依據」。
五、經查：
  (一)本件被告經合法傳喚（本院卷第25頁送達證書），無正當理
    由不到庭，爰不待其到庭陳述，逕行判決。
  (二)被告遷移住所未申報，致本件教育召集令無法送達之客觀事
    實，有被告上開供，及教育召集令、高雄縣後備司令部列管
    後備軍人行方不明遷出未報移送法辦年籍表、召集令無法送
    達處理情形意見表、高雄縣後備司令部列管後備軍人行方不
    明遷出在卷可憑（見94偵8876號卷第4 、5 頁），是此部分
    事實自堪認定。
  (三)被告係因上開梓官路319 巷30之1 號戶籍地房屋，原為其兄
    陳德生所有，後於92年8 月28日遭法院拍賣，由第三人王慶
    榮取得所有權，始遷移他處之事實，有高雄縣岡山地政事務
    94年8 月5 日岡所一字第0940007843號、94年8 月30日岡所
    一字第0940008889號函所附建物登記公務用謄本及異動索引
    在卷可憑（見原審簡字卷第13至15、18至23頁）；且房屋出
    租人，為避免日後因租約到期，或租賃契約因故終止時，承
    租人拒不將已遷入承租房屋之戶籍遷出，所可能衍生之困擾
    ，乃不同意承租人將戶籍遷入承租之房屋，為一般所常見，
    顯見被告上開辯解與事實相符而可信。則被告既係因上開梓
    官路319 巷30之1 號戶籍地房屋遭拍賣，始有遷出他往之行
    為，復係於本件94年3 月16日教育召集前之92年7 、8 月間
    即已遷出，自難認被告之遷出行為，係基於避免召集之意圖
    而為。
  (四)綜上所述，被告既因上開梓官路319 巷30之1 號戶籍地房屋
    ，於92年8 月28日遭法院拍賣，始有遷移住居所之行為，復
    無證據可認其有避免召集處理之「意圖」，自與妨害兵役治
    罪條例第10條第1 項之犯罪構成要件不合。
六、原審因而認被告犯罪無法證明，而為無罪之諭知，認事用法
    並無違誤。檢察官上訴意旨，以「所謂意圖，乃指行為人出
    於特定犯罪目的，而努力謀求構成要件之實現，或希求構成
    要件所預定結果之發生，以達其犯罪目的之主觀心態，行為
    人只要在內心上希求達到不法構成要件所明定之犯罪目的，
    而著手實行客觀之構成要件犯罪事實者，即有意圖存在。」
    、「被告自承於92年7 、8 月間即遷離戶籍地，未申報戶籍
    遷移，係因其遷出後即至台北上班，在台北租屋居住，但房
    東不同意其將戶籍遷入租處，故才未申報，後於93年7 月間
    至台東工作，所租之處係房東加蓋之屋，且房東亦不同意其
    將戶籍遷至該處，故其亦未申辦戶籍遷移等情；惟被告既係
    後備軍人，應知教育召集之送達地點係其所申報之戶籍地，
    如戶籍有所變更時，自有申報之義務，且迄原審判決時之94
    年12月30日，已近2 年之時間，被告之戶籍仍設於非實際居
    住之地址，猶仍遲未申報，顯見被告明知未收受後備908 旅
    第三營博愛2402之4 號教育召集令，無從按規定於94年3 月
    16日上午8 時至台南縣大內鄉日新村新厝子45號大內營區報
    到，堪認其有避免召集之意圖甚明。」、「被告雖因其戶籍
    房屋遭拍賣而遷移戶籍地，但仍可以他法申報地址，卻遲未
    為之，亦難認其主觀上無逃避兵役召集之意圖」等語，指摘
    原判決不當。惟仍未能就被告有「避免召集處理」之主觀不
    法意圖為舉證證明，復以被告仍未於94年12月30日原審判決
    時申報遷移戶籍，據此推論被告於92年7 、8 月間遷移之初
    即有「避免召集處理」之主觀不法意圖，論理上亦有矛盾，
    是應認檢察官之上訴為無理由，應予駁回。
七、適用之法律：刑事訴訟法第371 條、368 條。
本案經檢察官姜麗儒到庭執行職務
中    華    民    國    95    年    6     月    9     日
                  刑事第七庭    審判長法  官  莊飛宗
                                      法  官  黃憲文
                                      法  官  曾逸誠
以上正本證明與原本無異。
不得上訴。
中    華    民    國    95    年    6     月    9     日
                                      書記官  黃富美


司法院資訊處製作；財團法人民間司法改革基金會備份。
